【裁判字號】    97,裁,3013
【裁判日期】    970605
【裁判案由】    重新審理
【裁判全文】
最  高  行  政  法  院  裁  定
                                      97年度裁字第3013號
抗  告  人  甲○○
上列抗告人因與相對人臺中市政府等間重新審理事件，對於中華
民國96年7月13日臺中高等行政法院96年度聲重字第1號裁定，提
起抗告，本院裁定如下︰
    主  文
抗告駁回。
抗告訴訟費用由抗告人負擔。
    理  由
一、本件抗告人所有坐落臺中市○○區○○段862、862-1地號2
    筆土地，經相對人臺中市政府辦理第12期福星市地重劃徵收
    ，並就其上建物即門牌臺中市○○區○○路182號房屋（下
    稱系爭建物）辦理查估補償，核定補償費為新臺幣（下同）
    178萬4,173元，自動拆除獎勵金108萬5,959元。因相對人乙
    ○○與訴外人黃鏡芳均向相對人臺中市政府主張其為系爭建
    物所有權人，相對人臺中市政府乃於地上物查估補償清冊編
    號43號及自動拆除獎勵金清冊編號91號之所有權人欄同時登
    載相對人乙○○及訴外人黃鏡芳名義。嗣訴外人黃鏡芳向相
    對人臺中市政府提出遺產分割協議書等資料，主張系爭建物
    係其所有現贈與甲○○（即本件抗告人）。相對人臺中市政
    府乃以94年2月18日府建土字第0940028918號函通知抗告人
    ，同意將補償清冊所列系爭建物所有權人更正為抗告人。相
    對人乙○○不服，循序提起行政訴訟，經原審法院以95年12
    月27日94年度訴字第603號判決將相對人臺中市政府94年2
    月18日府建土字第0940028918號函關於所有權人由「乙○○
    、黃鏡芳」更正為「甲○○」之行政處分撤銷確定。相對人
    臺中市政府乃以96年4月25日府建土字第0960090998號函通
    知抗告人，應將核發之補償費178萬4,173元繳回。抗告人遂
    以原審法院94年度訴字第603號判決撤銷相對人臺中市政府
    94年2月18日府建土字第0940028918號函關於所有權人由「
    乙○○、黃鏡芳」更正為「甲○○」之行政處分，並未通知
    抗告人參加訴訟，其接到臺中市政府上開通知後始知其情，
    乃於30日期間內向原審法院聲請重新審理。經原裁定以：行
    政訴訟法第284條第1項就聲請重新審理之事由，係採明確的
    具體因果標準之立法，即權利受損害之第三人，未參加訴訟
    ，必須導致不能提出「足以影響判決結果之攻擊或防禦方法
    」，始得對於確定終局判決聲請重新審理。本件抗告人聲請
    重新審理，主張其因未參加訴訟，致未能提出足以影響判決
    結果之攻擊防禦方法乃臺灣高等法院臺中分院95年度重上字
    第120號民事確定判決（下稱臺中高分院民事確定判決）。
    惟查該民事確定判決係認定系爭房屋屬相對人乙○○之父張
    添福生前於35年10月1日出資建築，嗣因房屋老舊，繼由相
    對人乙○○修建及增建，並非屬抗告人所有，惟相對人乙○
    ○使用系爭土地並無合法權源，抗告人及訴外人黃鏡芳以其
    無權占有系爭房屋，訴請遷出之先位聲明，雖無理由，但抗
    告人及訴外人黃鏡芳請求上訴人拆屋並搬離堆置空地上之回
    收電冰箱等雜物，交還土地之備位聲明則為有理由。故而，
    抗告人提出之臺中高分院民事確定判決，對於原審法院94年
    度訴字第603號判決撤銷相對人臺中市政府94年2月18日府建
    字第0940028918號函關於所有權人由「乙○○、黃鏡芳」更
    正為「甲○○」之行政處分之判決結果，並不生影響，即顯
    非足以影響判決結果之攻擊或防禦方法，故抗告人據以聲請
    重新審理為無理由等語，駁回抗告人在原審重新審理之聲請
    。
二、抗告意旨略謂：（一）房屋建造人並不當然對房屋擁有所有
    權，仍應就其坐落之基地有土地使用權，始能以法律上之力
    保有支配房屋。抗告人所提臺中高分院民事確定判決僅說明
    系爭建物為乙○○方面建築增修，非屬抗告人所有，並未有
    系爭建物屬相對人乙○○所有之認定，且其主文判命相對人
    乙○○應拆屋還地，尤可顯示相對人乙○○並未享有任何權
    利，更遑論有何所有權？否則為何要拆屋還地？原裁定指臺
    中高分院民事確定判決認定系爭房屋屬相對人乙○○所有云
    云，與事實不符，顯有違誤。（二）相對人所舉最高法院諸
    判決，僅反覆強調房屋所有權屬於原始建築人，並非不問有
    無土地使用權均取得房屋所有權。反之自其中最高法院74年
    度台上字第376號判決、69年度台上字3336號判決，可清楚
    看出就房屋坐落基地無土地使用權之房屋原始建築人，對該
    房屋實無從取得所有權。（三）抗告人所提臺中高分院民事
    確定判決既認定相對人乙○○無權占用土地，自無所謂損害
    其權利或法律上利益可言，應不得以利害關係人身分起訴。
    而相對人乙○○對系爭建物既不得主張權利，依附合法理，
    將補償費發給土地所有權人，應無不合。故訴請廢棄原裁定
    云云。
三、本院按：「因撤銷或變更原處分或決定之判決，而權利受損
    害之第三人，如非可歸責於己之事由，未參加訴訟，致不能
    提出足以影響判決結果之攻擊或防禦方法者，得對於確定終
    局判決聲請重新審理。」行政訴訟法第284條第1項定有明文
    。是因撤銷原處分之判決，非可歸責於己之事由未參加訴訟
    ，而權利受損害之第三人，須其因此不能提出之攻擊或防禦
    方法足以影響判決結果者，其重新審理之聲請，始應准許。
    經查：本件抗告人係因認原審法院94年度訴字第603號判決
    撤銷相對人臺中市政府94年2月18日府建字第0940028918號
    函關於所有權人由「乙○○、黃鏡芳」更正為「甲○○」之
    行政處分之判決結果，致其權利受損，而於原審聲請重新審
    理。惟其主張其因未參加訴訟，致未能提出足以影響判決結
    果之攻擊防禦方法即臺中高分院民事確定判決，業已明確認
    定抗告人並非系爭房屋之所有權人，已經原裁定認定甚明，
    並有該臺中高分院民事確定判決可按，故臺中高分院民事確
    定判決自不影響上述原審法院94年度訴字第603號判決所為
    撤銷原處分之判決結果，是原審認抗告人本件重新審理之聲
    請，與行政訴訟法第284條第1項規定要件不合，以其聲請無
    理由予以駁回，即無不合。又原審法院94年度訴字第603號
    判決既係撤銷相對人臺中市政府94年2月18日府建字第09400
    28918號函關於所有權人由「乙○○、黃鏡芳」更正為「甲
    ○○」之行政處分，故除非臺中高分院民事確定判決認定抗
    告人為系爭房屋之所有權人，否則該判決均非足以影響判決
    結果之攻擊防禦方法，故而不論臺中高分院民事確定判決有
    無認定系爭房屋屬相對人乙○○所有，均不影響臺中高分院
    民事確定判決非足以影響判決結果之攻擊防禦方法之認定，
    是抗告意旨關於相對人乙○○非系爭房屋所有權人及臺中高
    分院民事確定判決未為相對人乙○○係系爭房屋所有權人之
    認定，指摘原裁定違法云云，因均與原裁定結論無影響，而
    無可採。另相對人臺中市政府原將系爭建物所有權人註記由
    「乙○○、黃鏡芳」更正為「甲○○」，因影響相對人乙○
    ○領取地上物補償費之權利，其自為利害關係人，而此核與
    相對人乙○○是否有占有土地之合法權源無涉，故抗告意旨
    據以指摘，並無可採，附此敘明。綜上所述，本件抗告難認
    有理由，應予駁回。
四、據上論結，本件抗告為無理由。依行政訴訟法第104條、民
    事訴訟法第95條、第78條，裁定如主文。
中    華    民    國    97    年    6     月    5     日
                    最高行政法院第二庭
                        審判長法官  高  啟  燦
                              法官  姜  仁  脩
                              法官  黃  合  文
                              法官  廖  宏  明
                              法官  楊  惠  欽
以  上  正  本  證  明  與  原  本  無  異
中    華    民    國    97    年    6     月    5     日
                              書記官  張  雅  琴


司法院資訊處製作；財團法人民間司法改革基金會備份。
